臺灣高等法院臺中分院刑事裁定
111年度毒抗字第686號
抗  告  人  
即  被  告  張義雄



            
　　　　　　　　　　
上列抗告人即被告因檢察官聲請送強制戒治案件，不服臺灣彰化
地方法院中華民國111年6月30日裁定（111年度毒聲字第381號）
提起抗告，本院裁定如下：
    主  文
抗告駁回。
    理  由
一、抗告人即被告甲○○（下稱抗告人）抗告意旨略以：⑴裁定戒
    治之評分標準，若以抗告人之前科記錄為評估之標準，將對
    抗告人觀察、勒戒之評估欠缺考量。再者，抗告人過去所犯
    罪之行為，皆已服刑完畢，償還國家之刑責，而裁定強制戒
    治又依前科數量列入評分審核，此標準實難令抗告人心服，
    亦與民國95年最高法院刑事庭會議決議5年後再犯者視為初
    犯之決議背道而行。⑵勒戒所內之心理醫師，僅以兩次簡短
    的談話內容即評定抗告人是否於勒戒結束後將有繼續施用之
    傾向，此種評估方式於醫學專業的角度上若真有疾病之患者
    ，僅能依初診論，未能實質有效幫助到觀察勒戒之觀導意義
    ，亦無法斷定有無繼續施用之傾向。⑶惟觀原審裁定之認定
    ，係以抗告人之前科紀錄與行為表現，臨床評估社會穩定度
    作為綜合判斷之以據認定，且抗告人之前科紀錄佔總評估分
    數之九成，倘以以上標準認定，何有專業評斷可言，依據「
    一事不二罰」之法定界限原則，亦有違憲法第8條保障人身
    自由之規定，也不符合憲法罪刑相當原則，並牴觸憲法第23
    條之比例原則，抗告人是否有「繼續施用毒傾向」與「強制
    戒治之實質效益及必要」，實有待商確，祈求得以更裁等語
    。
二、按觀察、勒戒後，檢察官或少年法院（地方法院少年法庭）
    依據勒戒處所之陳報，認受觀察、勒戒人有繼續施用毒品傾
    向者，檢察官應聲請法院裁定或由少年法院（地方法院少年
    法庭）裁定令入戒治處所強制戒治，其期間為6個月以上，
    至無繼續強制戒治之必要為止，但最長不得逾1年，毒品危
    害防制條例第20條第2項定有明文。復按勒戒處所應注意觀
    察受觀察、勒戒人在所情形，經醫師研判其有或無繼續施用
    毒品傾向後，至遲應於觀察、勒戒期滿15日前，陳報該管檢
    察官或少年法院（庭），觀察勒戒處分執行條例第8條第1項
    亦定有明文。是依前揭法條規定，研判受觀察、勒戒者有無
    繼續施用毒品傾向者，為勒戒處所內之專業醫師。再按有無
    繼續施用毒品傾向之評估標準，並非完全以受觀察、勒戒人
    勒戒後之結果為準，勒戒前之各種情況，仍應作為評估之依
    據，依勒戒處所評分說明手冊規定，係以前科紀錄與行為表
    現、臨床評估、社會穩定度三項合併計算分數，每一大項皆
    有靜態因子與動態因子。而關於有無繼續施用毒品傾向之評
    估標準，法務部業於110年3月26日以法矯字第11006001760
    號函修正頒布「有無繼續施用毒品傾向評估標準紀錄表」、
    「有無繼續施用毒品傾向評估標準評分說明手冊」，上開評
    分說明手冊載明判定之原則：「受觀察勒戒人入所後，經過
    2週時間的觀察、勒戒，由處所及醫療人員依據其各項紀錄
    、資料及觀察勒戒期間之行為表現，加以評分。在勒戒人入
    所4至6週後，可再做一次評估以做必要之評分修正。每一大
    項皆有靜態因子與動態因子。先以靜態因子分數評分，靜態
    因子分數總分在60分（含）以上為『有繼續施用毒品傾向』；
    60分以下，與動態因子分數相加，如果總分在60分（含）以
    上，為『有繼續施用毒品傾向』」，又評估標準紀錄表及說明
    手冊中「前科紀錄與行為表現」之第1題及第3題之計分方式
    修正如下(餘無修正)：㈠第1項「毒品犯罪相關司法紀錄」：
    計分方式修正為每筆(次)5分，總分上限為10分；㈡第3項「
    其他犯罪相關紀錄」：計分方式修正為每筆(次)2分，總分
    上限為10分。故有無「繼續施用毒品傾向」，係依具體個案
    之臨床實務及相關事證等情綜合判定，有其相當之專業依據
    及標準，且涉及專門醫學，又衡酌強制戒治之目的，係為協
    助施用毒品者戒斷毒品之心癮及身癮所為之一種保安處分類
    型，而該評估標準係將與判斷有無繼續施用傾向之相關因素
    加以列舉及量化，適用於每一位受觀察、勒戒處分之人，具
    一致性、普遍性、客觀性，以利執法者判定受勒戒人有無繼
    續施用毒品傾向，倘其評估由形式上觀察，無擅斷或濫權等
    明顯不當情事，法院應予尊重。
三、經查：
　㈠抗告人基於施用第一級毒品海洛因及第二級毒品甲基安非他
    命之犯意，於民國109年6月14日19時許，在彰化縣○○鎮鎮○
    路00號居處，以將海洛因、甲基安非他命一同放入玻璃球吸
    食器內點火燒烤吸食煙霧之方式，同時施用海洛因及甲基安
    非他命1次。嗣於109年6月18日10時5分許，經員警持原審法
    院核發之搜索票至上址居處搜索，當場查獲第一級毒品海洛
    因1包(毛重16.8公克)、第二級毒品甲基安非他命1包(驗餘
    淨重1.2668公克)、玻璃球吸食器1組。且其於同日14時20分
    許，經員警採樣尿液檢體送驗後，結果呈嗎啡、安非他命與
    甲基安非他命之陽性反應。上開犯罪事實，業據抗告人於警
    詢及檢察官偵訊中坦承不諱（見彰化地檢署109年度毒偵字
    第778號偵查卷第31頁、第155至156頁），並有南投縣政府
    警察局南投分局搜索、扣押筆錄、扣押物品目錄表、現場及
    查獲照片、臺灣彰化地方檢察署鑑定許可書、南投縣政府警
    察局南投分局毒品尿液檢驗真實姓名代號(代號：0000000B1
    、真實姓名：甲○○)、南投縣政府警察局勘察採證同意書、
    衛生福利部草屯療養院109年7月3日草療鑑字第1090600466
    號鑑驗書及中山醫學大學附設醫院檢驗科藥物檢測中心尿液
    檢驗報告(報告日期：2020/7/3、實驗編號：0000000、原始
    編號：0000000B1)等資料附卷足稽。並有第一級毒品海洛因
    1包(毛重16.8公克)、第二級毒品甲基安非他命1包(驗餘淨
    重1.2668公克)暨玻璃球吸食器1組等物在卷可稽，足認被告
    之自白與事實相符，其施用第一、二級毒品之犯行堪予認定
    。又被告前因施用毒品案件，經依法院裁定送勒戒處所觀察
    、勒戒後，因認有繼續施用毒品之傾向，再依法院裁定入戒
    治處所施以強制戒治。嗣經法院裁定停止戒治所餘戒治期間
    付保護管束，於91年7月10日保護管束期滿，並經臺灣桃園
    地方檢察署檢察官以91年度戒偵字第404號為不起訴處分確
    定一情，有臺灣高等法院被告前案紀錄表附卷可參。故被告
    於前揭時、地施用第一、二級毒品海洛因及甲基安非他命，
    顯係於前述強制戒治執行完畢釋放後，3年後再犯毒品危害
    防制條例第10條之罪，檢察官因而聲請觀察、勒戒，由原審
    法院以109年度毒聲字第207號裁定令入勒戒處所觀察、勒戒
    ，並於111年5月17日入法務部○○○○○○○○附設勒戒處所執行觀
    察、勒戒，再於111年5月26日移送至法務部○○○○○○○○附設勒
    戒處所執行觀察、勒戒，有上開裁定、臺灣彰化地方檢察署
    檢察官觀察勒戒處分執行指揮書（見原審109年度毒聲字第2
    07號卷第35至37頁、臺灣彰化地方檢察署111年度毒偵緝字
    第97號偵查卷第15至21頁）及臺灣高等法院被告前案紀錄表
    等在卷可稽。　　
　㈡再經本院詳閱法務部○○○○○○○○111年6月23日雲所衛字第11140
    001330號函暨檢送之「有無繼續施用毒品傾向證明書」、「
    有無繼續施用毒品傾向評估標準紀錄表」內容，其針對被告
    有無繼續施用毒品傾向之評估，係於111年6月23日所為（見
    111年度毒偵緝字第97號卷第57頁），已在修正之評估標準
    紀錄表及說明手冊110年3月26日實施之後，足見上開「有無
    繼續施用毒品傾向證明書」、「有無繼續施用毒品傾向評估
    標準紀錄表」製作時，係適用該等修正後之評估標準紀錄表
    及說明手冊等規定，作為被告有無繼續施用毒品傾向之認定
    標準。再查被告經法務部○○○○○○○○附設勒戒處所進行評估有
    無繼續施用傾向，其中詳列評分項目為：①前科紀錄與行為
    表現評分25分【其內再分：毒品犯罪相關司法紀錄/有，3筆
    計10分、首次毒品犯罪年齡/21-30歲計5分、其他犯罪相關
    紀錄/有，4筆計8分、入所時尿液毒品檢驗/無藥物反應計0
    分、所內行為表現/持續於所內抽煙計2分】；②臨床評估評
    分36分【其內再分：物質使用行為/有多重毒品濫用（Amphe
    tamine安非他命類、heroin海洛因）計10分、合法物質濫用
    /有，種類：抽菸（smoking）計2分、使用方式/有注射使用
    計10分、使用年數/超過一年計10分、精神疾病共病（含反
    社會人格）/無計0分、臨床綜合評估（含病識感、動機、態
    度、就醫意願）/CGI中度計4分】；③社會穩定度評分5分【
    其內再分：工作/全職工作：無業計5分、家庭/家人無藥物
    濫用計0分、入所後/家人有訪視，計0分、出所後/與家人同
    住，計0分】。小計靜態因子分數共計60分、動態因子分數
    共計6分，總分合計為66分，綜合判斷為「有繼續施用毒品
    傾向」等情，有前述「有無繼續施用毒品傾向證明書」、「
    有無繼續施用毒品傾向評估標準紀錄表」各1份附卷可考（
    見111年度毒偵緝字第97號偵查卷第57、59頁）。又上開評
    估標準紀錄表確由符合醫師資格之人所為之評斷，並無程序
    違法之情狀；且觀該評估標準紀錄表記載之評分，係該所相
    關專業知識經驗人士，於被告觀察、勒戒期間，依其本職學
    能在各該具體項目，就個案之臨床實務及相關事證，逐項評
    估後所為之綜合判斷，具有科學驗證所得之結論，自得憑以
    判斷被告有無繼續施用毒品傾向之證明，則該勒戒處所綜合
    評分者依個案之臨床實務及具體事證，判定為「有繼續施用
    毒品傾向」，依上開說明，尚無不合。
  ㈢抗告意旨雖以前揭情詞請求重新裁量。惟毒品危害防制條例
    規定強制戒治之目的，係因施用毒品成癮者，其心癮甚難戒
    除斷絕，致再犯率偏高，故有持續收容於戒治處所施以強制
    戒治之必要，是該條例第20條第2項，係屬強制規定，只需
    觀察、勒戒後，經評定受觀察、勒戒人有繼續施用毒品傾向
    者，檢察官即應聲請法院裁定令入戒治處所施以強制戒治。
    本件抗告人既有施用第一、二級毒品之事實，並由原審法院
    裁定送勒戒處所執行觀察、勒戒後，經法務部○○○○○○○○附設
    勒戒處所依個案之臨床實務及具體事證，專業評估判定被告
    為「有繼續施用毒品傾向」，尚未戒除毒癮，則為降低其再
    次施用毒品之危險性，自有依法施以強制戒治之必要。況且
    本院就上開評定之評分結果觀之，抗告人於觀察、勒戒完畢
    後評估，確仍達到應再施以強制戒治之標準，自有依法再施
    以強制戒治以降低其再次施用毒品之危險性之必要，原審法
    院因此裁以強制戒治之處分，以完成立法者所要求之完整機
    構內處遇療程，而「有無繼續施用毒品傾向評估標準紀錄表
    」就前科紀錄之計分設有上限，僅為評估標準之其中一項，
    並無抗告意旨所指佔總評估分數之九成等情事，且強制戒治
    係對戒治人施以醫療，俾使施用毒品者戒除毒癮重返社會所
    為之處分，目的不在追究行為人之責任，亦非對於毒品施用
    者之處罰，故將前科紀錄納入有無繼續施用毒品傾向評估標
    準，自與一事不二罰無涉，抗告意旨所稱依前案紀錄累加分
    數，如同一事二罰云云，亦無可採。況且法務部○○○○○○○○附
    設勒戒處所人員評估被告是否有繼續施用毒品傾向，係按法
    務部於110年3月26日以法矯字第11006001760號函修正頒布
    「有無繼續施用毒品傾向評估標準評分說明手冊（2021年3
    月版）」，依抗告人之「毒品犯罪相關司法紀錄」、「首次
    毒品犯罪年齡」、「其他犯罪相關紀錄」、「入所時尿液毒
    品檢驗」、「所內行為表現」、「物質使用行為」、「合法
    物質濫用」、「使用年數」、「臨床綜合評估（含病識感、
    動機、態度、就醫意願）」、「工作」、「家庭」等靜態因
    子、動態因子綜合評估，業經本院說明如前，而上開評估表
    內既已詳載計算評估之標準（依前科紀錄與行為表現、臨床
    評估、社會穩定度三項合併計算分數），具有科學驗證所得
    之結論，並非空洞無據；其中就「毒品犯罪相關司法紀錄」
    及「其他犯罪相關紀錄」等項，更係考量此等紀錄可反應施
    用毒品歷史紀錄、是否能遵守法律規範的性格，據以評估脫
    離國家公權力拘束後遠離毒品之可能性，將該等項目列入有
    無繼續施用毒品傾向之評估，具有合理性。且勒戒處所之組
    織、人員之資格及執行觀察、勒戒相關程序，暨判斷施用毒
    品者，有無繼續施用毒品傾向，均有相關法令嚴格規範，非
    可恣意而為，由形式上觀察，亦無擅斷或濫權等明顯不當之
    情事，是其既經專業醫師依前揭評估表之評估結果，總分合
    計仍達66分，其評定被告仍有繼續施用毒品傾向，而有再施
    以強制戒治之必要，核無擅斷或濫權等明顯不當之情事，亦
    無抗告意旨所指違反憲法第8條或第23條等情，抗告人空言
    指稱評估不當等云云，委無足採。
四、綜上所述，原審以檢察官聲請意旨並無不合，依據毒品危害
    防制條例第20條第2項後段，裁定抗告人令入戒治處所施以
    強制戒治，其期間為6個月以上，至無繼續強制戒治之必要
    為止，但最長不得逾1年，經核其認事用法均無違誤。抗告
    意旨徒以前詞指摘原裁定不當，請求撤銷原裁定，為無理由
    ，應予駁回。
據上論斷，應依刑事訴訟法第412條，裁定如主文。　　　
中　　華　　民　　國　　111 　年　　7 　　月　　25　　日
            刑事第三庭    審判長法　官  楊  真  明
　　　　　　　　　　　　        法　官  李  明  鴻
　　　　　　　　　　　　　      法　官  楊  欣  怡
以上正本證明與原本無異。
不得再抗告。
                                書記官  孫  銘  宏
　　　　　　　　　　　　　　　　
中　　華　　民　　國　　111 　年　　7 　　月　　25　　日